【裁判字號】    97,訴,1822
【裁判日期】    971202
【裁判案由】    分割共有物
【裁判全文】
臺灣臺中地方法院民事判決  97年度訴字第1822號
原      告  甲○○
訴訟代理人  張豐守律師
複代理人    吳莉鴦律師
被      告  乙○○○
兼訴訟代理  丙○○
上列當事人間分割共有物事件，本院於民國97年11月18日言詞辯
論終結，判決如下：
    主      文
兩造共有坐落臺中縣大肚鄉○○段二五八地號、地目旱、面積六
六九點六四平方公尺土地，分割如附圖即臺中縣清水地政事務所
九十七年十月二日土地複丈成果圖所示編號Ａ1部分面積三七六
．九七平方公尺及Ａ2部分面積一○九．六四平方公尺，合計四
八六‧六一平方公尺，分歸原告取得；編號Ｂ部分面積一八三
．○三平方公尺，分歸被告丙○○、乙○○○取得，並按其應有
有部分比例保持共有。
訴訟費用由兩造按附表所示比例負擔。
    事實及理由
一、原告起訴主張：坐落臺中縣大肚鄉○○段二五八地號、地目
    旱、面積六六九點六四平方公尺土地（下稱系爭土地）為兩
    造共有，各人應有部分如附表所示，該土地並無不能分割之
    情形，兩造亦未訂有不分割之契約，因不能協議分割，爰訴
    請裁判分割，主張應依附圖所示之分割方案分割。因分歸原
    告所有之土地呈三角形，土地利用較為不利，其面臨台中縣
    大肚鄉○○路○段72北巷部分，有一半土地深度不夠，被告
    分得之B部分，地型方正，應由被告補償等語。
二、被告同意依附圖所示分割方案分割，並稱附圖所示B部分，
    被告自民國（下同）62年10月30日取得應有部分起，即與原
    共有人協議分管，原告嗣後取得系爭土地應有部分，應受分
    管契約拘束，故原告分得附圖A1及A2部分，與分管契約相符
    ，被告無補償原告之義務。反之，被告於83年間在系爭土地
    與鄰地（243、250、251地號）之間，設置檔土牆、並在系
    爭土地上填土，共支出新台幣（下同）648,241元，原告應
    按36％比例，給付被告233,366元。
三、法院之判斷：
  (一)按除因物之使用目的不能分割或契約約定有不分割之期限者
    外，共有人得隨時請求分割共有物，又分割之方法不能協議
    者，法院得因任何共有人之聲請為原物分割或變價分割，以
    原物為分配時，如共有人中，有不能按其應有部分受分配者
    ，得以金錢補償之，民法第823條第1項前段、第824條分別
    定有明文。本件兩造共有之系爭土地，地目旱，使用地類別
    為乙種建築用地，兩造間並無不分割之協議，依系爭土地之
    使用目的亦無不能分割之情事，已為兩造共認之事實，因雙
    方對於分割方法不能協議，是原告請求分割系爭土地，自無
    不合。
  (二)法院定共有物之分割方法，應斟酌當事人之聲明、共有物之
    性質、經濟效用及全體共有人之利益等公平決之。經查：依
    本院履勘現場所見，如附圖所示B及A2部分，現為空地，附
    圖A1部分則雜木、雜草叢生，雙方均無積極使用系爭土地之
    情事，有本院97年10月2日勘驗筆錄及被告提供之現場照片
    10張附卷可稽。參以兩造同意將附圖所示A1及A2部分土地，
    分歸原告所有，B部分仍由被告2人按應有部分比例保持共有
    ，而與B部分鄰接之鄰地，其中250地號土地係被告丙○○之
    兄弟林正峰所有；251地號土地為被告丙○○所有等情，如
    以前述方式分割，被告分得之土地尚得與上開鄰地合併利用
    ，且兩造分得之土地均可面臨台中縣大肚鄉○○路○段72北
    巷，不致形成袋地，有礙土地之利用等情，故本院認以附圖
    所示之分割方法，於共有物之性質、經濟效用，及全體共有
    人之利益及公平性考量，俱屬允當，爰判決如主文第一項所
    示。
  (三)茲有爭議者，乃雙方依前開所述分割方法分割，原告主張其
    分得如附圖所示A1及A2部分土地呈三角形，面臨台中縣大肚
    鄉○○路○段72北巷部分，有一半土地深度不夠，被告分得
    B部分，地型方正，應由被告補償。被告另主張其於83年間
    在系爭土地與鄰地之間，設置檔土牆、並在系爭土地上填土
    ，共支出648,241元，原告應按36％之比例給付被告233,366
    元云云。
    (1)惟按共有物之原物分割，金錢補償規定之適用，以共有人
      有不能按其應有部分受分配，或所分得之部分，價值不相
      當等情事為限。本件原告主張被告分得部分土地價值高於
      原告，尚乏證據以實其說，本院參以雙方分得之土地緊鄰
      ，均面臨台中縣大肚鄉○○路○段72北巷，以地處位置而
      言，實難分軒輊；原告分得之土地雖呈三角形，乃因土地
      形狀之限制，採取原物分割不得不然之結果，原告泛稱被
      告分得部分土地價值高於原告，不足採信，無令被告金錢
      補償之餘地。
    (2)又被告所稱其在系爭土地與鄰地間，設置檔土牆、並在系
      爭土地上填土，雖經本院勘驗無誤。惟被告主張因土地分
      割，原告應按36％比例，分擔被告所支出之費用，即給付
      被告233,366元云云，經查：被告未說明其請求原告給付
      之法律依據；且系爭土地分割後，絕大部分之檔土牆係在
      被告等分得土地上，換言之，檔土牆既附著於被告受配土
      地上，為被告所有，焉能請求原告分擔費用？而依本件情
      節，亦查無共有人於原物分割時應對地上物補償之明文規
      定（最高法院87年度台上字第444號、88年度台上字第179
      9號判決參照），則被告此部分之主張，亦不應准許。
四、分割共有物之訴，係合兩造之必要共同訴訟，原、被告之間
    本可互換地位，原告起訴雖於法有據，但被告之應訴實因訴
    訟性質所不得不然，故所為抗辯自為伸張或防衛權利所必要
    ，是以本院認本件之訴訟費用（含裁判費、測量費用）應由
    兩造按附表所示應有部分之比例分擔，較為公允。
五、本件判決基礎已經明確，兩造其餘主張、陳述及所提證據，
    與判決結果不生影響，爰不一一論列。
六、結論，本件原告之訴為有理由，依民事訴訟法第81條，判決
    如主文。
中    華    民    國    97    年    12    月     2    日
                  民事第二庭  法  官  王邁揚
以上為正本係照原本作成。
如對本判決上訴，須於判決送達後20日內向本院提出上訴狀。
中    華    民    國    97    年    12    月     2    日
                              書記官
 附表：
┌───┬────┬─────────────────┐
│當事人│姓    名│應有部分比例（應負擔訴訟費用比例）│
├───┼────┼─────────────────┤
│原告  │甲○○  │              654/900             │
├───┼────┼─────────────────┤
│被告  │丙○○  │              146/900             │
├───┼────┼─────────────────┤
│被告  │乙○○○│              100/900             │
└───┴────┴─────────────────┘


司法院資訊處製作；財團法人民間司法改革基金會備份。
